【裁判字號】    96,上易,2745
【裁判日期】    970403
【裁判案由】    詐欺
【裁判全文】
臺灣高等法院刑事判決                96年度上易字第2745號
上  訴  人    臺灣臺北地方法院檢察署檢察官
被      告    甲○○
選任辯護人    王建中律師
上列上訴人因被告詐欺案件，不服臺灣臺北地方法院九十六年度
易字第一四五一號，中華民國九十六年十月十七日第一審判決（
起訴案號：臺灣臺北地方法院檢察署九十六年度偵續字第一三一
號），提起上訴，本院判決如下：
    主  文
原判決撤銷。
甲○○無罪。
    理  由
一、本案公訴意旨詳如起訴書所載（如附件）。
二、本案經訊被告甲○○固坦承分別於九十五年四月十一及十二
    日分別前往前往富邦商銀南昌簡易分行，自其翔公司帳戶
    內，以提領現金或轉帳方式，領取乙○○所誤匯之新台幣（
    下同）四十五萬六千元，然因其與乙○○先生張恩郡尚有九
    十萬元借款一紙支票未還爭議，故予以扣住不為返還之事實
    ，並以因不諳法令，不知係違法而願認罪等語。
三、惟查刑法第三百三十九條之詐欺罪，所稱之欺罔行為，故兼
    及積極欺騙行為與消極之利用他人錯誤行為，均屬之，然本
    案被告為翔公司實際負責人，對翔公司於富邦商銀之帳
    戶為具代表之權利人，即其在設帳銀行自有權利帳戶為提領
    款項，既未積極施詐為欺罔行為，亦無對設帳銀行告知款項
    來源（誤匯）之義務；而銀行亦係對帳戶權利人為交付，亦
    無陷於錯誤之問題，是均與刑法詐欺之構成件不符。另存入
    被告公司帳戶內之該款項，係因被告公司與郵局間有﹁消費
    寄託﹂關係，被告代表公司具有請求銀行給付其帳戶內款項
    之權利，且在提領前並未實際持有帳戶內之該款項，自亦無
    變易持有為所有之可言，亦與刑法侵占罪之要件不符。從而
    ，被告明知非屬其所有之款項仍予提領之行為，應僅係民法
    上不當得利之問題，尚難認構成犯罪（八十九年十一月法律
    座談會結論多數採無罪說參照）。是本案被告雖於告訴人之
    夫張恩邵郡前來請求返還後，明知公司帳戶內款項係告訴人
    誤匯，非其公司或個人所有，然分次提領後仍拒不返還，揆
    諸前揭說明，亦僅客觀上拒為不當得利之返還，尚難遽以詐
    欺或侵占罪相繩，告訴人告以侵占罪及公訴人改依詐欺罪起
    訴，均有未洽。參以被告辯稱與張恩郡有一紙還款之支票未
    還之爭議，故為扣押俾為互還等情，亦據張恩郡証陳：原審
    附表編號四所示之支票，係被告前為借款擔保，然因借款數
    票據屢遭退票，故迄未返還一節相符，是被告與張恩郡該欠
    款爭議究已否清償，亦涉被告主觀上是否具不法意圖，而構
    成犯罪，原審未為究明，並逕以「被告並不因此而取得領取
    他人誤存之款項」（原判決第五頁倒數第三行），認被告不
    法詐欺，即無可維持，應予撤銷。綜上所述，雖被告業於本
    院為認罪，然本案既僅為民事不當得利之糾葛，而與詐欺或
    侵占犯行無涉，而應為被告無罪之諭知，則公訴人上訴指摘
    量刑過輕，即無理由，並應由本院撤銷，並諭知被告無罪，
    以符法制。
四、據上論斷，應依刑事訴訟法第三百六十九條第一項前段、第
    三百六十四條、第三百零一條第一項，判決如主文。
本案經檢察官許仲瑩到庭執行職務。
中    華    民    國   九十七   年   四   月    三    日
                  刑事第六庭審判長法  官  林堭儀
                                  法  官  郭豫珍
                                  法  官  陳玉雲
以上正本證明與原本無異。
不得上訴。
                                  書記官  陳思云
中    華    民    國    97    年    4     月    3     日
臺灣臺北地方法院檢察署檢察官起訴書
                                      96年度偵續字第131號
     被      告  甲○○  女  33歲（民國○○年○○月○○日生）
                         住臺北縣中和市○○路83號5樓
                         居臺北縣新店市○○○街113號5樓
                         國民身分證統一編號：Ｚ000000000號
 上被告因詐欺案件，已經偵查終結，認應該提起公訴，茲將犯罪
 事實及證據並所犯法條分敘如下：
         犯罪事實
 一、甲○○係翔有限公司（下稱翔公司）之實際負責人，明
     知乙○○（原名洪毓彌）任負責人之千富開發有限公司（下
     稱千富公司）會計張沛綺，於民國九十五年四月七日，在臺
     北富邦商業銀行，將新台幣（下同）四十五萬六千元誤匯至
     翔公司設在台北富邦商業銀行南昌簡易分行（下稱台北富
     邦銀行南昌分行）之000000000000號帳戶，
     翔公司並無對台北富邦銀行請求此筆款項之權利，乙○○於
     當日即發現誤匯，立刻請甲○○匯回該筆款項，詎甲○○非
     但對之置若罔聞，竟基於意圖為自己不法所有之概括犯意，
     乘台北富邦銀行行員未及更正之際，先於九十五年四月十日
     ，至台北富邦銀行南昌分行，領出現金一萬五千元，並將四
     十三萬五千元轉帳領出，嗣於九十五年四月十二日領出六千
     八百元之現金，而將上述誤匯款項花用殆盡。
 二、案經乙○○告訴偵辦。
         證據並所犯法條
 一、訊據被告甲○○矢口否認有何詐欺之犯行，辯稱：翔公司
     對千富公司具有債權，故告訴人乙○○始指示千富公司會計
     對翔公司匯款，本件非誤匯云云。經查，上揭犯罪事實，
     業據告訴人指訴歷歷，並經證人張沛綺證述在卷，另有台北
     富邦銀行南昌分行九十五年六月二日北富南昌字第九五○○
     ○○○○六號函附之翔公司上開帳戶自九十五年四月一日
     至同年六月一日之往來明細附卷可稽（詳如本署九十五年度
     他字第三五○七號卷第五、六頁）。被告雖辯稱翔公司對
     千富公司具有債權云云，經本署檢察官指示並給予期間請其
     提出，惟被告均未提出任何事證以實其說。再查，雙方雖對
     千富公司對翔公司負有債務此事有所歧見，然依據前述往
     來明細，千富公司於九十五年四月七日（星期五）將上開款
     項匯入翔公司帳戶，告訴人於當日通知被告退回此款項，
     被告並無誤領之可能；再者，雙方既有爭執，被告大可於次
     日與告訴人釐清後再為處理該款項，然被告卻隻字未提，立
     即於次營業日即同年月十日（即星期一）立即領出四十五萬
     元，足認告訴人指訴之情節較為可採，是被告上開所辯，顯
     係卸責之詞，不足採信。依上所述，本件事證明確，被告犯
     嫌應堪認定。
 二、按刑法上之詐欺罪，必須行為人自始意圖為自己不法之所有
     ，施行詐術使被害人陷於錯誤，而為財物之交付，或以此得
     財產上不法利益，始能構成，且所謂之詐術，並不以欺罔為
     限，即利用人之錯誤而使之交付，亦不得謂非詐欺，臺灣高
     等法院八十九年十一月法律座談會參照。故核被告所為，係
     犯刑法第三百三十九條第一項詐欺取財罪嫌。被告乃於刑法
     修正施行前所犯，且其連續多次犯行，時間密接，所犯係構
     成要件相同之罪，顯係基於概括犯意而為之，請依刑法修正
     前第五十六條之規定，論以連續犯，並加重其刑。
 三、告訴意旨雖以被告涉犯係刑法第三百三十五條第一項侵占罪
     嫌，惟上揭款項並非翔公司交由被告保管，並無委任關係
     ，故無成立侵占罪之可能，然此部分若成立犯罪，與上開起
     訴部分基於同一事實，爰不另為不起訴處分，併此敘明。
 四、依刑事訴訟法第二百五十一條第一項提起公訴。
     此  致
 臺灣臺北地方法院
 中    華    民    國    96    年    5     月    30    日
                             檢 察 官    林 黛 利
 本件正本證明與原本無異
 中    華    民    國    96    年    6     月    5     日
                             書 記 官    陳 志 弘
 所犯法條：
 中華民國刑法第339條
 （普通詐欺罪）
 意圖為自己或第三人不法之所有，以詐術使人將本人或第三人之
 物交付者，處5年以下有期徒刑、拘役或科或併科1千元以下罰金
 。
 以前項方法得財產上不法之利益或使第三人得之者，亦同。
 前二項之未遂犯罰之。


司法院資訊處製作；財團法人民間司法改革基金會備份。
